【裁判字號】    97,上易,710
【裁判日期】    971125
【裁判案由】    債務人異議之訴等
【裁判全文】
臺灣高等法院民事判決                 97年度上易字第710號
上 訴 人  乙○○
被上訴人  甲○○
上列當事人間請求債務人異議之訴等事件，上訴人對於中華民國
97年3月17日臺灣臺北地方法院96年度北訴字第21號第一審判決
提起上訴，本院於97年11月11日言詞辯論終結，判決如下：
    主      文
上訴駁回。
第二審訴訟費用由上訴人負擔。
    事實及理由
一、經查：
    (一)、按法官有足認其執行職務有偏頗之虞者，當事人得聲請
        法官迴避，民事訴訟法第33條第1項第2款定有明文；且
        ，當事人如已就該訴訟有所聲明或為陳述後，不得依前
        項第2款聲請法官迴避，亦為同條第2項所明定。又法官
        被聲請迴避者，在該聲請事件終結前，固應停止訴訟程
        序；但其聲請因違背第33條第2項之規定，或顯係意圖
        延滯訴訟而為者，則不在此限，此觀同法第37條第1項
        規定自明。
    (二)、本件上訴人於民國（下同）95年11月30日提起本件訴訟
        ，並經原審法官李智民分別於96年10月19日、同年11月
        2日、97年1月21日進行言詞辯論期日後，再於97年2月1
        日以李智民法官執行職務有偏頗之虞，聲請其迴避等情
        ，有卷附聲明異議狀、前開各言詞辯論筆錄、聲請迴避
        狀可憑（見原法院96年度訴字第197號卷第1頁原法院收
        文戳記章；原審卷第54頁、第76至77頁、第167頁；同
        院97年度北聲字第2號卷第1至3頁），可見上訴人於聲
        請李智民法官迴避前，既已就該訴訟有所聲明或為陳述
        ，則李智民法官於前開聲請迴避事件終結前 (即97年3
        月11日駁回聲請迴避之抗告確定，見本院卷第38頁本院
        97年度抗字第368號裁定），依民事訴訟法第37條第1項
        規定即無停止訴訟程序之必要，故李智民法官於97年3
        月3日將本件訴訟辯論終結，並於同年月17日宣判，於
        法核無違誤之處。是以，上訴人主張李智民法官於聲請
        迴避事件尚未終結前，並未停止訴訟程序，且於97年3
        月3日將本件訴訟辯論終結，其訴訟程序有重大瑕疵云
        云，容有誤會，合先陳明。
二、上訴人起訴主張：被上訴人依原法院79年度訴字第1331號確
    定判決，違法取得原屬伊所有門牌號碼台北市○○○路○段
    291巷15號14樓房屋（下稱系爭房屋）之所有權，但因該確
    定判決係屬違法判決，故被上訴人據該違法判決而取得該屋
    所有權，係屬無法律上原因而受有利益，致伊受有損害，爰
    依民法第179條規定，求為命被上訴人應將系爭房屋所有權
    移轉登記予伊之判決；另被上訴人又以其係該屋之所有權人
    ，並為伊代墊前開房屋貸款為由，向原法院提起返還墊款訴
    訟，經原法院分別以85年度簡上字第44號（含84年度北簡字
    第1160號）、86年度簡上字第88號（含85年度北簡字第9075
    號）判決伊需返還被上訴人代墊款新台幣（下同）22萬1580
    元本息、23萬4891元本息確定，被上訴人並執前開確定判決
    聲請強制執行伊財產（即原法院95年度執字第54847號強制
    執行事件，見原審卷第8頁），自屬違法，爰依強制執行法
    第14條第1項規定，求為命前開返還墊款之確定判決不得為
    強制執行之判決（原審為上訴人全部敗訴之判決）。並於本
    院上訴聲明：(一)原判決廢棄。(二)原法院85年度簡上字第44號
    （含84年度北簡字第1160號）、86年度簡上字第88號（含85
    年度北簡字第9075號）民事確定判決不得為強制執行。(三)被
    上訴人應將系爭房屋所有權移轉登記予伊。
三、被上訴人則以：伊係依原法院79年度訴字第1331號確定判決
    合法取得系爭房屋所有權，自無不當得利可言；又伊因為上
    訴人代墊房屋貸款，故提起前開返還貸款訴訟，且經原法院
    判決確定，並已執行完畢，強制執行程序業已終結，故上訴
    人提起債務人異議之訴，為無理由等語，資為抗辯。並於本
    院答辯聲明：上訴駁回。
四、查，被上訴人依原法院79年度訴字第1331號確定判決，取得
    原屬上訴人所有系爭房屋之所有權；被上訴人另以為上訴人
    代墊系爭房屋貸款為由，向原法院提起返還墊款訴訟，經原
    法院分別以85年度簡上字第44號（含84年度北簡字第1160號
    ）、86年度簡上字第88號（含85年度北簡字第9075號）判決
    上訴人需返還被上訴人代墊款22萬1580元本息、23萬4891元
    本息確定等情，有卷附原法院79年度訴字第1331號民事判決
    及確定證明書、原法院85年度簡上字第44號及86年度簡上字
    第88號民事判決可憑（見原審卷第82至84頁、本院卷第143
    至164頁），並為兩造所不爭執，堪信為真。
五、本件應審究者為(一)上訴人提起債務人異議之訴是否有據？(二)
    被上訴人取得系爭房屋所有權是否為不當得利？茲分別論述
    如下：
(一)、上訴人提起債務人異議之訴是否有據？
  1.按執行名義成立後，如有消滅或妨礙債權人請求之事由發生
    ，債務人得於強制執行程序終結前，向執行法院對債權人提
    起異議之訴；如以裁判為執行名義時，其為異議原因之事實
    發生在前訴訟言詞辯論終結後者，亦得主張之，強制執行法
    第14條第1項定有明文。
  2.經查：
    (1)、被上訴人執前開原法院85年度簡上字第44號（含84年度
        北簡字第1160號）、86年度簡上字第88號（含85年度北
        簡字第9075號）確定判決為執行名義，聲請強制執行上
        訴人財產，於95年9月5日執行結果，尚餘8萬5466元及
        自95年9月6日起算法定遲延利息、7萬4822元債權未受
        償；被上訴人於95年11月7日再具狀聲請強制執行上訴
        人財產，並因執行無效果，於96年3月29日撤回強制執
        行程序而告終結等情，有卷附民事執行狀、債權憑證、
        執行筆錄、原法院執行處96年3月29日北院錦95執辛字
        第54847號通知可參（見原審卷第35至40頁、第47至49
        頁），足徵被上訴人所執前開原法院85年度簡上字第44
        號（含84年度北簡字第1160號）、86年度簡上字第88
        號（含85年度北簡字第9075號）確定判決為執行名義，
        聲請強制執行之程序業已終結甚明。
    (2)、又強制執行法第14條第1項規定之債務人異議之訴，須
        主張執行名義成立後，有消滅或妨礙債權人請求之事由
        發生，始得為之。所謂消滅債權人請求之事由，係指足
        以使執行名義之請求權及執行力消滅之原因事實，如清
        償、提存、抵銷、免除、混同、債權之讓與、債務之承
        擔、解除條件之成就、和解契約之成立，或類此之情形
        ，始足當之。至所稱妨礙債權人請求之事由，則係指使
        依執行名義所命之給付，罹於不能行使之障礙而言（最
        高法院94年度台上字第671號判決意旨參照）。經查：
        、本件上訴人以其並未出售系爭房屋予被上訴人，被
            上訴人基於原法院79年度訴字第1331號違法確定判
            決，而取得系爭房屋所有權，並依民法第312條規
            定，提起前開返還貸款訴訟，為無理由為據，而提
            起本件債務人異議之訴，主張前開原法院85年度簡
            上字第44號（含84年度北簡字第1160號）、86年度
            簡上字第88號（含85年度北簡字第9075號）確定判
            決不得為強制執行云云，核其主張係屬成立於執行
            名義成立前之事由，自與強制執行法第14條第1項
            債務人異議之訴成立要件不符。
        、況上訴人亦未舉證證明前開執行名義成立後，有何
            消滅或妨礙債權人請求之事由存在，故上訴人依強
            制執行法第14條第1項規定，提起本件債務人異議
            之訴云云，即無可取。
  3.準此，原法院95年度執字第54847號執行程序既已於96年3月
    29日終結，且上訴人亦未舉證前開執行名義成立後，有何消
    滅或妨礙債權人請求之事由存在，則上訴人提起本件債務人
    異議之訴，於法自有未洽；至於被上訴人於本案訴訟中，雖
    又另行聲請對上訴人財產為強制執行（即原法院97年度執辛
    字第76989號強制執行事件，見本院卷第200頁），惟此係屬
    另一強制執行事件，要與被上訴人針對原法院95年度執字第
    54847號執行程序，而提起本件債務人異議之訴（見原審卷
    第8頁），二者異議權不同，故此部分自不在本院審理範圍
    ，附此敘明。
(二)、被上訴人取得系爭房屋所有權是否為不當得利？
  1.按無法律上之原因而受利益，致他人受損害者，應返還其利
    益，民法第179條固定有明文。惟債權人本於確定判決對於
    債務人為強制執行而受領之給付，該確定判決如未經其後之
    確定判決予以廢棄，縱令判決內容不當，在債務人對於原執
    行名義之確定判決提起再審之訴予以變更前，亦非無法律之
    原因而受利益，自無不當得利可言（最高法院69年度台上字
    第1142號判例意旨參照）。
  2.經查，被上訴人係本於原法院79年度訴字第1331號確定判決
    而取得系爭房屋所有權乙情，有卷附建物登記謄本可稽（見
    本院卷第81頁），足徵被上訴人既係基於原法院79年度訴字
    第1331號確定判決取得確定判決，則被上訴人取得系爭房屋
    所有權即屬有法律上原因，要無不當得利至明。
  3.上訴人雖主張：原法院79年度訴字第1331號確定判決係未經
    合法送達，而逕為一造辯論判決，自屬違法，被上訴人係無
    法律上原因而取得系爭房屋所有權云云。然查，對於終局確
    定判決聲明不服，僅得依再審程序予以主張，此觀民事訴訟
    法第496條規定自明。準此，上訴人雖曾以原法院79年度訴
    字第1331號確定判決有再審事由，提起再審之訴，惟經法院
    以逾期提起再審之訴為不合法而駁回，此有卷附原法院95年
    度再字第15號民事裁定足參（見本院卷第182頁），並為上
    訴人所自陳（見本院卷第166頁反面），足徵前開原法院79
    年度訴字第1331號確定判決，既未經再審之訴予以變更前，
    即屬有效之確定判決，本院自應受其拘束。故上訴人主張：
    原法院79年度訴字第1331號確定判決係未經合法送達，而逕
    為一造辯論判決，自屬違法，被上訴人係無法律上原因而取
    得系爭房屋所有權云云，並無可取。
六、從而，上訴人依不當得利規定，訴請被上訴人應將系爭房屋
    所有權返還予其；併依強制執行法第14條第1項規定，訴請
    原法院85年度簡上字第44號（含84年度北簡字第1160號）、
    86年度簡上字第88號（含85年度北簡字第9075號）民事確定
    判決不得為強制執行；均為無理由，不應准許。原審為上訴
    人敗訴之判決，於法並無違誤。上訴意旨指仍執前詞摘原判
    決不當，求予廢棄改判，為無理由，應予駁回。
七、另上訴人聲請本院調查原法院79年度訴字第1331號確定判決
    所記載其送達地址「台北市○○街124號」，並無此門牌號
    碼，故該確定判決一造辯論判決為違法云云。惟如前所述，
    前開確定判決既未經再審之訴予以變更前，本院仍應受其拘
    束；況上訴人所為前開聲請調查事項，亦屬再審之訴之範疇
    ，本院核無調查之必要；至於兩造其餘之攻擊或防禦方法，
    經本院審酌後認均與本件之結論無涉，茲不再一一論列，併
    予敘明。
八、據上論結，本件上訴為無理由，依民事訴訟法第449條第1項
    、第78條，判決如主文。
中    華    民    國    97    年    11    月    25    日
                    民事第十三庭
                        審判長法  官  黃騰耀
                              法  官  陳姿岑
                              法  官  楊絮雲
正本係照原本作成。
不得上訴。
中    華    民    國    97    年    11    月    25    日
                              書記官  李華安


司法院資訊處製作；財團法人民間司法改革基金會備份。
